最高法院民事判決　　　　　　　　　　　　　　　八十七年度台上字第二三五○號
　　上　訴　人　周 廷 錦
　　　　　　　　周 廷 桓
　　　　　　　　周 廷 球
　　　　　　　　周 廷 鞏
　　共　　　同
　　訴訟代理人　詹 益 煥律師
　　被 上訴 人　周 廷 熹
　　　　　　　　周 廷 潮
　　　　　　　　周 德 政
　　　　　　　　周 德 治
　　　　　　　　周 淑 英
　　　　　　　　周 德 敏
　　　　　　　　周 德 星
　　　　　　　　陳周淑媛
　　　　　　　　周莊麗華
　　　　　　　　周 碩 彬
　　　　　　　　周 美 智
　　　　　　　　周 愷 智
　　　　　　　　周德政以次十.
右當事人間請求塗銷繼承登記事件，上訴人對於中華民國八十七年四月七日臺灣高等
法院第二審更審判決（八十六年度家上更(三)字第一二號），提起上訴，本院判決如左
：
    主  文
原判決廢棄，發回臺灣高等法院。
    理  由
本件上訴人主張：兩造之父（或祖父）周朝湧生前於日據時期昭和十二年（民國二十
六年）將其所有財產以訂立鬮分合約字（下稱鬮分書）之方式，分配與伊等及被上訴
人周廷俊（於原審訴訟進行中死亡，由周德政以次十人承受其訴訟）、周廷熹共六房
。依鬮分書第十九條約定，第一審判決附表（下稱附表）所示之系爭土地，係自全部
財產中抽出，以補貼伊等。依當時適用之日本民法關於所有權移轉係採意思主義之規
定，伊等於鬮分書訂立時，即取得系爭土地所有權。迨臺灣光復後，政府辦理土地總
登記，沿襲日據時期資料，仍將上開土地登記為已於光復前昭和二十年三月十六日死
亡之周朝湧名下。民國六十五年間，伊母恐系爭土地久未辦理繼承登記被收歸國有，
乃採權宜措施，委請代書將該土地辦妥繼承登記為前開六房及鬮分書訂立後始出生之
被上訴人周廷潮等七人公同共有，自屬侵害伊之所有權益等情。爰本於民法第七百六
十七條規定，求為命被上訴人周德政、周德敏、周淑英、周德星、陳周淑媛、周莊麗
華、周碩彬、周美智、周愷智、周德治（下稱周德政等十人）就其被繼承人周廷俊如
附表所示之公同共有權辦理繼承登記後，與其餘被上訴人將附表所示之公同共有權移
轉登記與上訴人之判決。（上訴人於第一審併列周廷潮為原告，嗣第一審判決渠等敗
訴後，周廷潮於原審撤回上訴，上訴人亦撤回與周廷潮在第一審之共同聲明，再追加
周廷潮為被告。又周廷俊於原審訴訟進行中死亡，上訴人追加前開命其繼承人辦理繼
承登記之聲明。另上訴人「先位聲明」中請求確認周廷俊、周廷熹對系爭土地之公同
共有權不存在及應塗銷繼承登記等部分，業經第一審判決其敗訴確定。其「備位聲明
」部分，亦經第一審裁定駁回確定。）
被上訴人（除周廷潮外）則以：鬮分書之析產，係以周朝湧「隱居」為停止條件，因
周朝湧並未辦理「隱居登記」，該鬮分書自不生效力。又伊等係經合法程序辦妥系爭
土地之繼承登記，上訴人亦不得依民法第七百六十七條規定為請求，況其請求權早罹
於時效而消滅。再者，上訴人據以請求之鬮分書第十九條並未記載地號，是否即系爭
土地不明。而該條約定附有停止條件，需上訴人改築「外摃二棟家屋」時，系爭土地
始歸其所有，上訴人並未改建前開家屋，停止條件尚未成就，尤不得為本件請求等語
，資為抗辯。
原審維持第一審所為上訴人敗訴之判決，並駁回其追加之訴，無非以：查系爭鬮分書
第十九條係記載：「外摃二棟之家產，照現下不堪使用，因欲改築，故將抽出楊梅庄
水流東許紅所經營瓦窯敷地及建物持分二分之一，又並舊湖口三元宮前此二處，以為
補貼三、四、五、六房改築外二棟費用之事。」等語。既稱「將抽出……許紅所經營
瓦窯敷地及建物」，非約定「將許紅所經營瓦窯敷地及建物抽出」，依其文字用法，
所載「將」字屬未來式，則上訴人取得系爭土地自應以「外摃二棟房屋」改建為停止
條件。按臺灣於日據時期有關物權之變動，適用日本民法之規定，不動產物權依法律
行為而有變動者，當事人間於意思表示合致時，即生效力，並不以登記為必要。上訴
人主張其與被上訴人周廷熹及周德政等十人之被繼承人周廷俊，於日據時期昭和十二
年十二月三十日訂立鬮分書，分配兩造被繼承人周朝湧財產之事實，為兩造所不爭，
並有上訴人提出之該鬮分書附卷可稽，依前開說明，鬮分書內所載不動產所有權之變
動，固於立約當時即生效力，不以登記為必要。惟按附停止條件之法律行為，於條件
成就時，始發生效力，民法第九十九條定有明文。上訴人據以主張其為系爭土地真正
所有權人之前開鬮分書第十九條，明確指出因外摃二棟之家產，依現況已破舊不堪使
用，必須改建，此改建行為由三、四、五、六房（即上訴人）為之，因改建所支出之
費用，將以楊梅庄水流東許紅所經營瓦窯敷地及建物持分二分之一，暨舊湖口三元宮
前此二處房地產，作為補貼。換言之，系爭土地係「補貼」上訴人因改建房屋而支出
之費用，上訴人並未改建該條所指之房屋，為其所是認，其既無支出何須「補貼」？
準此，系爭土地物權變動之法律行為，因該停止條件尚未成就，而不生效力。查該土
地原所有權人周朝湧業於三十四年三月十六日死亡，系爭土地應歸其全體繼承人繼承
取得，非專屬上訴人四人共有。從而，上訴人以其為系爭土地共有人之地位，對同為
共有人之被上訴人，基於所有權之排他性提起本件訴訟，依法不應准許等詞，為其判
斷之基礎。
惟按解釋當事人之契約，應綜觀契約全文，於文義上及論理上詳為推求，不得斷章取
義拘泥於字面，致失當時立約之真意。查系爭鬮分書第十九條固載有：「將抽出……
敷地及建物」字樣。惟該鬮分書開宗明義記載：六房兄弟因父親（周朝湧）將欲隱居
以享天年，乃承父親之命，爰請族親同堂協議，依父親之指命，「將父親所有財產物
業抽起一部作為父親養贍，又抽出一部作為德程長孫報酬額，再抽一部作為墳嘗，另
又抽出苗栗郡三叉庄魚藤坪山林指定持分取得，餘者概作六房平均分配，今編定天地
人日月星六格字號，憑鬮拈定各為各管永為祖業」等語。足見立約當時六房兄弟依父
親之指示，顯有將父親周朝湧所有產業，除抽出四部分依序作為周朝湧養老之費、長
孫報酬、墳嘗及指定持分取得者外，其餘全部分歸六子取得之意。此於鬮分書第十四
條復明載斯旨，似無疑義。周朝湧產業除前述抽出者外，關於土地部分，分作天地人
日月星六份，由六房兄弟拈鬮，而住屋部分除正廳及廳內桌椅設備保持共有外，餘分
作二部分，一部歸長房、二房，一部歸三、四、五、六房，均予明確記載。再觀之抽
出作為周朝湧養老之物業，於鬮分書第四條至第十條並詳加記載於周朝湧「壽終」時
如何分配，甚且將六房未出生之「男弟」是否享有財產之繼承權亦考慮在內，其於財
產之分配，可謂鉅細靡遺，極為詳盡，並無餘留，似無獨留系爭土地處於未定狀態之
理。則鬮分書第十八條、十九條所載住屋改築之費用，前者約定由長、二房支出，後
者因「外摃二棟之家屋（即三、四、五、六房分得部分）現下不堪使用欲改築」，故
「將抽出」系爭土地及建物以為補貼三、四、五、六房改築外摃二棟之費用。是否因
前者於立約時尚堪使用，後者已不堪適用，為期公平所作之分配？尚非無深究之餘地
。乃原審未審酌契約全文，並詳加調查以推求當事人立約之真意，徒以鬮分書第十九
條記載：「將抽出……敷地及建物」字樣，其「將」字放置之位置屬未來式，即認上
訴人取得系爭土地係以改建外摃二棟家屋為停止條件，已嫌速斷。次查被上訴人固於
第一審及原審先後四次以前述「鬮分書第十九條係附停止條件之約定」抗辯（見一審
卷第十四頁、原審更(二)卷第八五頁及更(三)卷第三二頁、九○頁），惟第一、二審法院
始終未曾調查上訴人是否已改建「外摃二棟家屋」，而上訴人亦僅就該條是否屬「附
停止條件之約定」提出其意見。乃原判決竟謂「上訴人並未改建該房屋，為其所是認
」，亦非無認定事實與卷內資料不符之違法。上訴論旨，指摘原判決不當，求予廢棄
，非無理由。又被上訴人中除周廷熹、周德敏、周德治外，其餘被上訴人於原審均曾
提出書狀為聲明及陳述，原判決事實欄記載渠等未提出書狀作何聲明及陳述，理由欄
亦未就其陳述之意見有所說明，尚非妥適，案經發回，對此等訴訟資料，應一併加以
調查審酌，附此敘明。
據上論結，本件上訴為有理由，依民事訴訟法第四百七十七條第一項、第四百七十八
條第一項，判決如主文。
中      華      民      國    八十七    年      十      月      八      日
                              最高法院民事第六庭
                                  審判長法官  蕭  亨  國
                                        法官  吳  正  一
                                        法官  楊  隆  順
                                        法官  陳  淑  敏
                                        法官  黃  義  豐
      右正本證明與原本無異
                                              書  記  官
中      華      民      國    八十七    年      十      月     三十     日
